【裁判字號】    98,建,76
【裁判日期】    981228
【裁判案由】    給付工程款
【裁判全文】
臺灣高雄地方法院民事判決                98年度建字第76號
原      告  林姿君即宏騏工程行
訴訟代理人  王家鈺律師
被      告  鈺勛企業有限公司
法定代理人  甲○○
訴訟代理人  侯永福律師
上列當事人間請求給付工程款事件，經本院於民國98年12月7 日
言詞辯論終結，判決如下：
    主  文
被告應給付原告新台幣壹拾肆萬零參佰玖拾伍元，及自民國九十
八年七月三十一日起至清償日止，按年息百分之五計算之利息。
原告其餘之訴駁回。
訴訟費用由被告負擔五分一，餘由原告負擔。
本判決原告勝訴部分得假執行。但被告如以新台幣壹拾肆萬零參
佰玖拾伍元為原告預供擔保後，得免為假執行。
原告其餘假執行之聲請駁回。
    事  實  及  理  由
一、按訴狀送達後，原告不得將原訴變更或追加他訴，但擴張或
    減縮應受判決事項聲明者，不在此限；民事訴訟法第255 條
    第1 項第3 款定有明文。本件原告起訴時請求被告應給付新
    台幣（下同）644,816 元，及自起訴狀繕本送達翌日起至清
    償日止，按年息百分之5 計算之利息；嗣於訴訟中擴張聲明
    請求被告應給付原告818,576 元，及其中644,816 元部分自
    起訴狀繕本送達翌日起；其中173,760 元自98年10月6 日準
    備書狀送達翌日起，均至清償日止，按年息百分之5計 算之
    利息。依首揭規定，自應准許。
二、原告主張：
  (一)原告於民國97年2 月18日，承攬被告之「第二級古蹟下淡水
    溪鐵橋修復鷹架工程」（下稱系爭工程），並簽立工程合約
    書，約定計價方式採實作實算，施工方式將鷹架搭建於鐵橋
    鋼桁架兩側（下稱系爭上半部鷹架）及橋墩四周（下稱系爭
    下半鷹架），系爭上半部鷹架之單價為每平方公尺90元，系
    爭下半部鷹架之單價則為每平方公尺80元（下稱系爭契約）
    。嗣經兩造協議變更施作方式，改由地面直接搭架至鋼桁架
    頂端，橋面下方則需搭建4 層平面架，包含平面架外二層（
    下稱系爭外二層）及平面架內二層（下稱系爭裡二層），計
    價方式為每平方公尺90元。原告於98年4 月底，已依約履行
    完畢，而被告僅給付系爭裡二層及鷹架等部分工程款，尚積
    欠如附表所示之工程款計742,167 元（含稅）未付。又系爭
    契約之付款方法約定：「每月30日按完成（架）數量估驗，
    保留款百分之10……。工程驗收完成，當月請領保留款，保
    留款百分之10無息歸還」，系爭工程業經驗收合格，被告自
    給付保留款計76,409元。為此，爰依承攬契約法律關係，提
    起本件訴訟。
  (二)並聲明：(1)被告應給付原告818,576 元，及其中644,816 元
    部分自起訴狀繕本送達翌日起；其中173,760 元自98年10月
    6 日準備書狀送達翌日起，均至清償日止，按年息百分之5
    計算之利息。(2)願供擔保請准宣告假執行。
三、被告則以：
  (一)兩造就系爭工程原約定之施工方式，將鷹架搭建於鐵橋鋼桁
    架兩側及橋墩四周，而因系爭上半部鷹架屬高空作業，且須
    在Ｃ型槽鐵上搭架，施工較為困難，故單價較高，約定為每
    平方公尺90元，系爭下半部鷹架則屬平地作業，較為簡單，
    單價約定為每平方公尺80元，惟於變更施工方法後，係由地
    面直接搭架至鋼桁架頂端，無須再以Ｃ型槽鐵支撐鷹架，施
    工方式較容易，原本單價應予調降，然系爭下半部鷹架需搭
    建系爭外二層、系爭裡二層及平台（鷹架上供行走部分），
    經兩造協議，系爭上半部鷹架維持原來之計價方式，即每平
    方公尺90元，系爭下半部鷹架則僅就系爭裡二層部分計價，
    系爭外二層及平台部分則不予計價，是原告請求系爭外二層
    及平台部分之工程款，顯屬無據。又防護網與鷹架係連結成
    一完整之勞工安全設施，即防護網應屬鷹架不可或缺之一部
    分，且本件係以單位即每平方公尺計價，而非以鷹架數量計
    算，是本件鷹架之單價已包含防護網在內；且調整座為原告
    便於施工所需之工具，亦為鷹架必要之部分，並非計價之基
    準，自應均由原告自行負擔。再者，系爭工程之保留款應為
    72,770元，而非原告主張之76,409元。
  (二)並聲明：(1)原告之訴駁回。(2)如受不利判決，願供擔保免為
    假執行。
四、兩造不爭執之事項及簡化之爭點為：
  (一)兩造不爭執事項：
  1.原告於97年2 月18日向被告承攬系爭工程，雙方約定計價方
    式採實作實算，施工方式為將鷹架搭建於鐵橋鋼桁架兩側及
    橋墩四周，系爭上半部鷹架之單價每平方公尺90元，系爭下
    半部鷹架之單價為每平方公尺80元。嗣兩造協議變更施作方
    式，由地面直接搭架至鋼桁架頂端，橋面下方則需搭建4 層
    平面架（即系爭外二層及系爭裡二層）。
  2.系爭工程已於98年5 月18日竣工，並經被告於98年9 月14日
    驗收合格。
  3.系爭契約約定：「每月30日按完成（架）數量估驗，保留款
    百分之10…」、「工程驗收完成，當月請領保留款，保留款
    百分之10無息歸還」。又本件保留款為72,770元。
  4.系爭工程之各號鐵橋鋪平台數量為5.5 公尺×60公尺，計33
    0 平方公尺。
  (二)兩造爭執事項：
  1.兩造是否協議，就系爭外二層、平台部分不予計價？
  2.被告主張「防護網」及「調整座」之費用，已包含在鷹架之
    單價上，不另計價，有無理由？
  3.本件原告得請求被告給付之工程款為何？
五、前揭不爭執事項，業據原告提出系爭契約1 紙、統一發票1
    份（本院審卷第6 至11頁），現場照片10張（本院審卷第21
    至28頁）、原告施作明細、被告已付款及未付款明細各1 份
    （本院審卷第50至64頁）等為證，堪認為真實。茲就兩造之
    爭點，析述本院得心證之理由如下：
  (一)兩造是否協議，就系爭外二層、平台部分不予計價？
  1.系爭工程約定計價方式採實作實算，施工方式係將鷹架搭建
    於鐵橋鋼桁架兩側及橋墩四周，系爭上半部鷹架為每平方公
    尺90元，系爭下半部鷹架則為每平方公尺80元，嗣經兩造協
    議變更施工方式，由地面直接搭架至鋼桁架頂端，橋面下方
    則需搭建4 層平面架（即系爭外二層及系爭裡二層），已如
    前述。而查，如依原告之主張，變更施工方式後，計價方式
    均為每平方公尺90元，則系爭上半部鷹架單價不變，而系爭
    下半部鷹架之單價，不僅每平方公尺增加10元（原約定每平
    方公尺80元），且被告需增加負擔如附表所示「外二層」高
    達330,480 元之工程款；是被告焉會要求或同意變更施工方
    式，而就僅687,672 元（此為被告已付款項，不含保留款）
    之工程，至少增加負擔330,480 元以上？顯與一般交易常情
    不符。次查，原告陳稱：因發現原來施工方式困難，且進度
    較慢，被告始要求變更鷹架搭建方式，且此方式搭建鷹架比
    懸空以吊車施作方式便宜（見本院審卷第68頁）等語；惟系
    爭工程之原來施工方式困難，且進度較慢，僅係涉及原告是
    否能約定期限內，依約完成工作物即鷹架之搭設，並以原來
    施工方式，亦得取代吊車而施作，則被告在無相當利害關係
    之情形下，焉會僅為原告之施工方便，而要求變更施工方式
    ，因而增加工程款之負擔？亦與常情有違。又查，觀之原告
    於98年1 月30日、2 月4 日、2 月26日及3 月23日之請款單
    （見本院審卷第36至39頁），原告所列請款之鷹架單價及數
    量，僅及於系爭裡二層，而不及系爭外二層；是如原告所述
    ，兩造並無協議系爭外二層不予計價，則原告焉會於每次請
    款時，僅向被告請領系爭裡二層之工程款，而均不請求系爭
    外二層部分？
  2.經核上開情節互核以觀，兩造於變更施工方法時，已協議系
    爭上半部鷹架維持原來之計價方式，而就系爭下半部鷹架則
    僅就系爭裡二層部分計價，至於系爭外二層部分則不予計價
    。從而，原告主張兩造並無約定系爭外二層部分不計價，是
    被告尚積欠如附表「外二層」之工程款計330,480 元云云，
    即屬無據。
  3.查，原告於97年12月18日向被告請款時，原有將「平台」款
    項28,000元列入，事後則將之刪除，且原告於97年12月18日
    後之請款單，均未將「平台」部分列入請款範圍，有前開請
    款單1 份（見本院審卷第35至39頁）可按。據此，足見兩造
    就「平台」部分協議不予計價，始將「平台」部分之請款項
    目刪除，且事後亦不再就「平台」部分請款。至原告雖主張
    ：因被告當時表示週轉困難，要求伊就「平台」部分延後請
    款，始將該部分刪除，又縱使伊事後就「平台」部分請款，
    被告亦不接受，始未再將「平台」請款部分列入云云；惟查
    ，如原告所言，係因被告表示週轉困難，始將「平台」請款
    部分刪除，則原告理應為保留之註記，或於下次請款時，就
    該97年12月18日未付款之「平台」工程款28,000元部分，一
    併列入請款，豈會就未領得之「平台」工程款28,000元，不
    再向被告請求？且之後亦未向被告請領其餘「平台」工程款
    ？再者，被告於事後有給付原告系爭工程款53,827元、266,
    700 元、129,909 元，有原告提出之明細1 份（見本院審卷
    第57至59頁）可考；是如原告所述，被告當時即97年12月18
    日表示週轉困難，則原告豈會不再詢問或查明，被告資力狀
    況是否好轉，僅因認被告不接受「平台」部分請款，則未再
    就「平台」部分列入請款範圍？亦與常情相違。
  4.準上而論，兩造就系爭工程之「平台」部分，因已協議不予
    計價，是原告於97年12月18日請款時，始將「平台」工程款
    28,000元部分刪除，且於事後未再就系爭工程「平台」部分
    ，向被告請領款項。從而，原告主張被告應給付如附表「平
    台」之工程款計282,320元云云，應屬無據。
  (二)被告主張「防護網」及「調整座」之費用，已包含在鷹架之
    單價上，不另計價，有無理由？
  1.查，系爭工程係以單位即平方公尺計價，而非以鷹架之鐵架
    等數量計算，且所謂「調整座」係因系爭工程施工地面並非
    平整、水平，而鷹架之鐵架長度固定，以此為調整鷹架施作
    之用；此為兩造所不爭執。依此而論，系爭工程即以每平方
    公尺為計價單位，除有特別約定外，應已包含單位內所有細
    項之價額，而為單位總價之計算方式；且因系爭工程地面凹
    凸不平，「調整座」為搭建鷹架不可或缺部分；是「調整座
    」已包含在鷹架之每平方公尺單價內，不得另外計價。又參
    酌前開原告之請款單，僅就鷹架之部分請領款項，均未就所
    謂「調整座」部分請款；是如「調整座」應另行計價，則原
    告焉會未依約定請款方式，向被告請領「調整座」之工程款
    ？從而，原告主張被告尚有如附表所示「調整座」款項計26
    ,400元未付云云，亦屬無據。
  2.按系爭契約「工程範圍」第8 點約定：「甲方（即被告）須
    負責外部防塵網、下方安全網及集水槽之搭設」，有前開系
    爭契約1 紙可考；是就鷹架外部之防塵（護）網、安全網及
    集水槽部分，非屬系爭工程範圍，而為被告自行負責之項目
    。又檢視前開原告提出之現場照片，系爭上半部鷹架之黑色
    防塵（護）網為被告架設，而系爭下半部鷹架之綠色防塵（
    護）網則為原告架設，此為被告所不爭執；是如被告所言，
    防塵（護）網已包含在鷹架之單價內，則被告焉會僅使原告
    施作系爭下半部鷹架之防塵（護）網，而自行施作系爭上半
    部鷹架之防塵（護）網？又系爭工程施工方式，雖經兩造協
    議變更，惟依勞工安全法規規定，不論變更前、後，防塵（
    護）網均為必要之設施，並無不同，是被告辯稱因變更施工
    方法，系爭契約第8 點約定僅適用於系爭上半部鷹架，而不
    適用於系爭下半部鷹架云云，實屬無據。從而，原告主張被
    告應給付如附表所示防塵（護）網款項計67,625元等語，即
    屬有據。
  (三)查，系爭契約約定：「每月30日按完成（架）數量估驗，保
    留款百分之10…」、「工程驗收完成，當月請領保留款，保
    留款百分之10無息歸還」，而本件保留款計72,770元；又系
    爭工程已於98年5 月18日竣工，並經被告於98年9 月14日驗
    收合格，均如前述；是原告依約請求被告給付系爭工程保留
    款72,770元，應屬有據。又被告應給付如附表所示防塵（護
    ）網款項計67,625元，業如前述。據此，原告得請求被告給
    付之工程款計140,395 元（72770 ＋67625 ＝140395）。
六、綜上所述，原告依承攬契約法律關係，請求被告給付140,39
    5 元，及自起訴狀繕本送達翌日即98年7 月31日起至清償日
    止按年息百分之5 計算之利息，為有理由，應予准許；逾此
    範圍之請求，為無理由，應予駁回。又本件原告勝訴部分為
    關於財產權之訴訟，所命給付之金額未逾50萬元之所為被告
    敗訴判決，應依民事訴訟法第389 條第1 項第5 款規定，依
    職權宣告假執行，是原告聲請就勝訴部分供擔保為假執行，
    即無必要。本院並依同法第392 條第2 項規定，依聲請宣告
    被告得供擔保，免為假執行。至原告敗訴部分，其假執行聲
    請即失所附麗，應併予駁回。
七、本件事證已臻明確，兩造其餘陳述及攻擊防禦方法經本院斟
    酌後認均不影響本判決之結果，爰不再逐一詳予論述，附此
    敘明。
八、據上論結，本件原告之訴為一部有理由，一部無理由，依民
    事訴訟法第79條、第389 條第1 項第5 款、第392 條第2項
    ，判決如主文。
中    華    民    國    98    年    12    月    28    日
                  民事第五庭  法  官  洪榮家
正本係照原本作成。
如不服本判決，應於判決送達後20日內向本院提出上訴狀並表明
上訴理由，如於本判決宣示後送達前提起上訴者，應於判決送達
後10日內補提上訴理由書（須附繕本）。
中    華    民    國    98    年    12    月    28    日
                              書記官  胡美儀
附表：
┌──┬──────┬──────┬───────┬──────┬─────┐
│區段│平台        │外二層      │防塵（護）網  │調整座      │合計      │
├──┼──────┼──────┼───────┼──────┼─────┤
│K2  │41,280元    │55,080元    │10,200元      │5,280元     │111,840元 │
│    │(516 ㎡*80) │(612㎡*90)  │(408㎡*25)    │(264腳*20)  │          │
├──┼──────┼──────┼───────┼──────┼─────┤
│K7  │41,280元    │55,080元    │10,200元      │            │106,560元 │
│    │(516 ㎡*80) │(612㎡*90)  │(408㎡*25)    │            │          │
├──┼──────┼──────┼───────┼──────┼─────┤
│K5  │41,280元    │55,080元    │10,200元      │5,280元     │111,840元 │
│    │(516 ㎡*80) │(612㎡*90)  │(408㎡*25)    │(264腳*20)  │          │
├──┼──────┼──────┼───────┼──────┼─────┤
│K1,3│123,840元   │165,240元   │30,600元      │15,840元    │335,520元 │
│,4  │(1548㎡*80) │(1836㎡*90) │(1224㎡*25)   │(792腳*20)  │          │
├──┼──────┼──────┼───────┼──────┼─────┤
│K24 │34,640元    │            │6,425元       │            │41,065元  │
│    │(433 ㎡*80) │            │(257㎡*25)    │            │          │
├──┼──────┼──────┼───────┼──────┼─────┤
│總計│282,320元   │330,480元   │67,625元      │26,400元    │706,825元 │
└──┴──────┴──────┴───────┴──────┴─────┘


司法院資訊處製作；財團法人民間司法改革基金會備份。
